【裁判字號】    97,訴,2500
【裁判日期】    980428
【裁判案由】    確認董事委任關係不存在
【裁判全文】
臺灣板橋地方法院民事判決              97年度訴字第2500號
原      告  戊○○
訴訟代理人  乙○○
被      告  祥富國際租賃股份有限公司
法定代理人  甲○○
訴訟代理人  楊正綸律師
            黃志文律師
            劉衡慶律師
上  一  人  丙○○
複代理人                之2
上列當事人間請求確認董事委任關係不存在事件，經本院於民國
98年4月14日言詞辯論終結，判決如下：
    主  文
確認原告與被告間董事之委任關係不存在。
訴訟費用由被告負擔。
    事實及理由
一、程序上理由：
    (一)按股份有限公司應由董事長對外代表公司，惟公司與董事
      間訴訟，除法律另有規定外，則由監察人或股東會所選任
      之人代表公司為訴訟，公司法第208 條第3 項及第213 條
      分別定有明文。其立法目的乃恐董事長代表公司對董事起
      訴，難免有循私之舉。若公司已解散行清算程序，公司董
      事雖不得以董事身份執行職務，而應由清算人執行清算事
      務，但公司之清算，原則上以董事為清算人，除非公司法
      或章程另有規定或股東會另選清算人時，不在此限（公司
      法第322 條第1 項）。且清算人於執行清算事務範圍內，
      除另有規定外，其權利義務與董事同（公司法第324 條）
      。是董事原則上應為清算人，且清算人之權利義務與董事
      同，則董事以清算人身份對董事為訴訟，亦難免有循私之
      舉。依同一法理，仍不宜由董事以清算人身份對董事為訴
      訟。再查清算中，公司股東會與監察人依然存續，對董事
      之訴訟依法仍應由監察人或股東會所選任之人代表公司為
      之，始為適法（最高法院94年度台上字第230 號判決意旨
      參照）。本件被告公司經經濟部於民國90年8 月24日以經
      授中字第09032708270 號函撤銷登記在案，原告經登記為
      該公司董事長，甲○○則經登記為監察人，此有公司變更
      登記表在卷可稽（本院卷第11-12 頁）。甲○○雖抗辯係
      遭冒用名義登記為監察人，惟並未舉證以為證明，且甲○○既經登記為被告公司監察人，迄未經變更，則依公司法
      第12條：「公司設立登記後，有應登記之事項而不登記，
      或已登記之事項有變更而不為變更之登記者，不得以其事
      項對抗第三人。」之規定，亦不得以之對抗原告。原告主
      張與被告間董事之委任關係不存在，核屬公司與董事間之
      訴訟，故原告以甲○○為被告之法定代理人，於法尚無不
      合，先予敘明。
    (二)按確認法律關係之訴，非原告有即受確認判決之法律上利
      益者，不得提起之，民事訴訟法第247條第1項前段定有明
      文。所謂即受確認判決之法律上利益，須因法律關係之存
      否不明確，致原告在私法上之地位有受侵害之危險；亦即
      原告主觀上認其在法律上之地位有不安之狀態存在，而此
      種不安之狀態得以對於被告之確認判決除去者即屬之。本
      件原告主張其非被告公司股東，亦非被告公司之董事，與
      被告間並無董事委任關係存在，但惟被告所爭執，抗辯：
      原告確有同意出任被告公司董事長等語，則兩造間是否存
      有有董事之委任關係即屬不明確，造成原告法律上地位之
      不安定，且該不安定之法律上地位，得以確認判決加以除
      去。準此，原告提起本件確認之訴，即有確認之利益。
二、原告主張：原告與被告間並無任何董事委任關係存在，訴外
    人丁○○竟冒用原告之名義登記為被告公司董事長，此有丁○○同時亦冒用訴外人沈澄勇之名義登記為被告公司董事，
    業經法院確認董事委任關係不存在可稽。爰訴請確認兩造間
    董事委任關係不存在。
三、被告則以：原告於97年5 月間就臺灣板橋地方法院檢察署97
    年度他字第161 號偽造文書案件出庭作證時，當庭供稱曾同
    意擔任被告公司之董事長。甲○○任職被告公司期間，曾見
    聞原告出入被告公司，公司職員均稱原告為董事長，被告公
    司並為原告設有董事長辦公室。原告曾於86年間，以被告公
    司董事長之身分，至聯邦銀行雙和分行、華南銀行三峽分行
    及華僑銀行為被告公司開立帳戶，足見其與被告公司間確有
    董事委任關係存在。並聲明：請求駁回原告之訴。
四、查被告公司為丁○○所發起設立，原告有同意擔任股東及董
    事長乙節，業據證人丁○○證述：「‧‧那時是因為要成立
    租賃公司，沒多久就沒有營運，甲○○有同意擔任股東，原
    告戊○○也有同意擔任股東，所以才會出任董事長，戊○○
    及甲○○皆未出資，錢都是我壹個人出的，我在公司裡有設
    辦公室給他們兩個人，他們兩人都有去過辦公室，甲○○比
    較短，只有去過大約一年多，原告比較久，他從選立委時就
    利用我提供的辦公室做競選，我就請他兼董事長，甲○○也
    知道這些事情，甲○○有同意出任監察人，公司也是他哥哥
    幫我申請的。」、「甲○○有領過薪資，是領被告公司的薪
    資，原告沒有領過報酬，但我有買東西給她，她也為公司帶
    來人脈，我公司除了他們兩位外有聘請很多員工，大家都知
    道董事長是誰，她來公司的時候我有當面介紹她是公司的董
    事長。」、「銀行帳戶的開戶是需要本人帶著身分證及印章
    前往辦理，設立登記資料如本人沒有同意或授權是不可能辦
    理。後來戊○○說不想擔任公司董事長，京固建設股份有限
    公司部分我就幫他辦理變更登記，祥富公司部分因為設立未
    滿一年，無法辦理變更。」、「（被告訴訟代理人問：在86
    年底到87年初是否有以祥富公司名義在聯邦、華南、花旗（
    原華僑）開戶？）只有華南。開戶非要本人去不可。剛才原
    告也有說銀行團來，原告出示身分證及印鑑章，後來原告自
    行到銀行去辦。原告有專用辦公室，她在競選期間天天都到
    辦公室。」等語可憑（見本院卷第110-111 頁，98年4 月14
    日言詞辯論筆錄）。而原告亦有以被告公司法定代理人之身
    分至銀行辦理被告公司帳戶之開戶手續乙節，除據證人丁○○證述如前外，並據證人即被告公司前總經理己○○證述：
    「我去的時候只有京固集團，還沒有祥富公司。我是進去兩
    三個禮拜才成立祥富租賃公司，我是在86年11月初去京固集
    團，丁○○有跟我說有壹個辦公室是給戊○○用的，我壹個
    禮拜看到原告來公司處理競選事務二到三次，他都是來找丁○○，因為當時公司還沒有正式營業。我是金融業出身的，
    我擔任過農民銀行分行的副理，支票開戶需要有往來的業績
    ，另還要有經理人或舊有客戶的介紹，開戶時需要公司的法
    定代理人親自到場簽名。祥富公司的支票帳戶是何人去開的
    我不清楚，應該是法定代理人。當時我擔任總經理時，有聽
    聞甲○○陪同戊○○去開戶，是華僑銀行及華南銀行。我在
    祥富公司有領過一次薪水，大約四、五萬。」等詞可稽（見
    本院卷第112 頁，98年4 月14日言詞辯論筆錄）。即原告就
    其有於銀行團前往被告公司徵信時表明為被告公司董事長乙
    節，亦陳述：「‧‧丁○○說要在設立一家公司，我們也有
    幫他介紹一位吳春男博士，銀行團說要來看公司，結果吳博
    士沒有來，林土成就把我拉到外面去要我幫他壹個忙，就是
    要我把身分證借他當董事長，基於選民服務，我就幫他的忙
    ，但有壹個條件，銀行團走了之後他一定要把我取消，丁○○也答應了，銀行團看是我當董事長就放心了，也就回去了
    ，後來是因為支票有退票，他們有來找我，我才知道丁○○
    沒有變更我的董事長，屢催都不辦理變更。」等語（本院卷
    第111 頁，98年4 月14日言詞辯論筆錄），則被告抗辯原告
    確有同意擔任被告公司董事長乙節，應非子虛。原告主張其
    證件有遭丁○○冒用之情，顯與事實不符，不足採取。
五、惟按前條股款繳足後，發起人應於2 個月內召開創立會。又
    創立會應選任董事、監察人。又公司董事會，設置董事不得
    少於3 人，由股東會就有行為能力之人選任之。董事會未設
    常務董事者，應由三分之二以上董事之出席，及出席董事過
    半數之同意，互選1 人為董事長，並得依章程規定，以同一
    方式互選1 人為副董事長。公司法第143 條、第146 條第1
    項、第192 條第1 項及第208 條第1 項分別定有明文。足見
    公司之董事長，應具董事資格，由董事會選任，而公司之董
    事，第一屆應由創立會選任，其餘各屆則應由股東會選任。
    查丁○○於86年間發起設立被告公司，原告及甲○○均允為
    股東乙情，固據丁○○證述如前，惟依證人丁○○證述：「
    ‧‧那時是因為要成立租賃公司，沒多久就沒有營運，甲○○有同意擔任股東，原告戊○○也有同意擔任股東，所以才
    會出任董事長，戊○○及甲○○皆未出資，錢都是我壹個人
    出的，我在公司裡有設辦公室給他們兩個人，他們兩人都有
    去過辦公室，甲○○比較短，只有去過大約一年多，原告比
    較久，她從選立委時就利用我提供的辦公室做競選，我就請
    她兼董事長，‧‧。」等語（見本院卷第110 頁，98年4 月
    14日言詞辯論筆錄）、證人己○○證述：「‧‧，我本身不
    是祥富的股東，祥富公司的董事當時是登記原告，我去的時
    候是丁○○應徵的，他說他是京固集團的總裁，他說他要成
    立一家租賃公司，我有問他說租賃公司的負責人須有相當之
    商譽，他回答說他會請他姐就是許委員來擔任董事長。」等
    詞（見本院卷第112 頁，98年4 月14日言詞辯論筆錄），丁○○顯係逕邀原告擔任被告公司董事長，並未召集創立會以
    選任第一屆董事，再由董事開會互推董事長，其後亦未經召
    集股東會以選任原告、蘇勝發等人為董事，並由董事再互選
    原告為董事長。則自難僅據丁○○之要約，及被告之允為董
    事長，即認兩造間有董事之委任關係存在。原告主張其與被
    告間無董事之委任關係存在，堪以採信。從而，原告訴請確
    認與被告間董事之委任關係不存在，為有理由，應予准許。
六、本案事證已臻明確，兩造其餘主張陳述及所提之證據，經審
    究認無礙勝負之判斷，爰不一一論列，附此敘明。
七、結論：本件原告之訴為有理由，依民事訴訟法第78條，判決
    如主文。
中    華    民    國    98    年    4     月    28    日
                  民事第二庭    法  官  陳麗玲
以上正本係照原本作成
如對本判決上訴，須於判決送達後20日內向本院提出上訴狀
中    華    民    國    98    年    4     月    28    日
                                書記官  吳俞玲


司法院資訊處製作；財團法人民間司法改革基金會備份。
